ACORDAO-COMPLETO-2520447

ACÓRDÃO 2856/2022 ATA 16/2022 - PRIMEIRA CÂMARA

VISTOS, relatados e discutidos estes autos que tratam de pedido de reexame interposto por Danielle Moreira de Souza Falcao em face do Acórdão 2351/2021-TCU-Primeira Câmara;
ACORDAM os Ministros do Tribunal de Contas da União, reunidos em Sessão da Primeira Câmara, ante as razões expostas pelo Relator e com fundamento no artigo 48 da Lei 8.443/1992, em: 
9.1. conhecer do pedido de reexame para, no mérito, negar-lhe provimento;
9.2. encaminhar cópia desta deliberação à recorrente e à Caixa Econômica Federal.

Pedido de reexame em ato de admissão

Primeira Câmara

Caixa Econômica Federal.

3. Interessados/Responsáveis/Recorrentes:
3.1. Interessados: Danielle Moreira de Souza Falcao (XXX.968.141-XX); Danielle Moreira de Souza Falcao (XXX.968.141-XX); Luciano de Sousa Ferreira (XXX.487.841-XX); Ronnyvon Ribeiro Passos (XXX.248.141-XX).
3.2. Recorrente: Danielle Moreira de Souza Falcao (XXX.968.141-XX).

13.1. Ministros presentes: Benjamin Zymler (na Presidência), Walton Alencar Rodrigues (Relator) e Jorge Oliveira.
13.2. Ministro-Substituto presente: Augusto Sherman Cavalcanti.

WALTON ALENCAR RODRIGUES

Ministro Benjamin Zymler.

Adoto, como relatório, a instrução elaborada pela Serur (peças 52 e 53) , cuja proposta foi acolhida pelo representante do Parquet especializado (peça 54) :
"INTRODUÇÃO
	Trata-se de pedido de reexame interposto pela Sra. Danielle Moreira de Souza Falcão (peça 36) , empregada da CEF, contra o Acórdão 2351/2021-TCU-Primeira Câmara (peça 10) , mantido pelo Acórdão 6267/2021-TCU-Primeira Câmara, que tiveram como relator o Excelentíssimo Senhor Ministro Benjamin Zymler.
1.1.	O Acórdão 2351/2021-TCU-Primeira Câmara tem o seguinte teor:
VISTOS, relatados e discutidos estes autos de admissões de pessoal efetuadas pela Caixa Econômica Federal,
ACORDAM os Ministros do Tribunal de Contas da União, reunidos em sessão da Primeira Câmara, diante das razões expostas pelo Relator, com fundamento no art. 71, inciso III, da Constituição Federal e nos arts. 1º, inciso V, 39, inciso I, e 41 da Lei 8.443/1992, em:
9.1. considerar ilegais e negar registro aos atos de admissão da sra. Danielle Moreira de Souza Falcao e dos srs. Luciano de Sousa Ferreira e Ronnyvon Ribeiro Passos;
9.2. determinar à Caixa Econômica Federal que:
9.2.1. acompanhe os desdobramentos da Ação Civil Pública 0000059-10.2016.5.10.0006, em trâmite na Justiça Trabalhista da 10ª Região, e, caso venha a ser desconstituída a sentença ora favorável aos interessados indicados no item 9.1, acima, torne sem efeito seus atos de admissão nos quadros da empresa, bem como providencie o cadastramento de seu desligamento no sistema e-Pessoal;
9.2.2. dê ciência desta deliberação à sra. Danielle Moreira de Souza Falcao e aos srs. Luciano de Sousa Ferreira e Ronnyvon Ribeiro Passos (grifos acrescidos) .
HISTÓRICO
2.	A contratação da recorrente pela CEF foi realizada fora do prazo improrrogável de validade do respectivo concurso público, regido pelos Editais 1/2014/NM e 1/2014/NS. Deu-se isso em face de decisão judicial, proferida pela 6ª Vara do Trabalho da 10ª Região (Ação Civil Pública 0000059-10.2016.5.10.0006) , que estendeu a vigência do certame até o trânsito em julgado do processo - o que até hoje não se verificou.
2.1.	Apreciando a matéria, o Tribunal, por meio do Acórdão 2351/2021-TCU-Primeira Câmara, ora recorrido, entendeu, em síntese, que "a expiração do prazo improrrogável de validade do concurso regido pelos Editais 001/2014/NM e 001/2014/NS constitui óbice inafastável ao registro das admissões". Assim, negou registro ao ato de admissão da recorrente e determinou à CEF que, em sendo desconstituída a aludida decisão judicial, torne sem efeito a contratação. 
EXAME DE ADMISSIBILIDADE
3.	Reitera-se o exame preliminar de admissibilidade (peça 39) , ratificado à peça 46 pelo Excelentíssimo Senhor Ministro Walton Alencar Rodrigues, que entendeu pelo conhecimento do recurso, uma vez que preenchidos os requisitos do art. 48 da Lei 8.443/1992, c/c os artigos 285 e 286, parágrafo único do RI/TCU, suspendendo-se os efeitos dos subitens 9.1, 9.2 e 9.2.1 (parte final) do Acórdão 2351/2021-TCU-Primeira Câmara, em relação à recorrente.
EXAME DE MÉRITO
4. Delimitação
4.1.	Constitui objeto da presente análise definir se: 
	a) houve ofensa aos princípios do contraditório e da ampla defesa;
	b) o ato de admissão em testilha pode ser considerado legal, em face de decisão judicial ainda não transitada em julgado. 
5. Do contraditório e da ampla defesa
5.1.	A recorrente aduz que teria havido violação aos princípios do contraditório e da ampla defesa, com base nos seguintes argumentos:
5.2.	Embora o TCU tenha considerado ilegal o ato de sua contratação, bem como negado o competente registro, não foi oportunizado à recorrente o direito de se manifestar e de ver suas alegações contempladas na Decisão, tal como lhe asseguram a Constituição Federal (art. 5º LIV e LV) e a Lei nº 9.784/1999 (art. 3º, III) .
5.3.	Essa questão foi alegada nos embargos de declaração (peça 27) , mas o TCU, conforme o voto do Eminente Relator, entendeu estar dispensado de cumprir a Constituição: 
Aqui, não se pode olvidar a natureza complexa dos atos de pessoal sujeitos a registro (como as admissões e concessões) , caracterizados, para sua formação, pela manifestação de vontade de dois ou mais órgãos. Aliás, é precisamente essa característica que dispensa - em situações da espécie - o prévio contraditório reclamado pela sra. Danielle, consoante já bem estabelecido pelo Supremo Tribunal Federal (STF) em sua Súmula Vinculante 3.
5.4.	A conclusão, porém, está equivocada. E o primeiro equívoco está na invocação da Súmula Vinculante nº 3/STF, cuja aplicação se restringe às matérias de aposentadoria, pensão e reforma: 
Nos processos perante o Tribunal de Contas da União asseguram-se o contraditório e a ampla defesa quando da decisão puder resultar anulação ou revogação de ato administrativo que beneficie o interessado, excetuada a apreciação da legalidade do ato de concessão inicial de aposentadoria, reforma e pensão. 
5.5. 	Não é o caso da recorrente. Seu ato é de admissão de pessoal e, portanto, a ele não se aplica a Súmula referida. 
5.6. 	O segundo equívoco dessa Eg. Corte de Contas está no autoritarismo dos Acórdãos recorridos, que pretendem atribuir ao TCU uma autossuficiência incompatível com o Estado Democrático de Direito, atribuindo-se uma onisciência de tamanha envergadura que acha ser despiciendo ouvir a manifestação de uma cidadã que buscou no concurso público a porta para um emprego com maior grau de estabilidade.
5.7.	O contraditório pleno ou efetivo é perfeita e naturalmente aplicável ao caso em exame e impunha a essa Eg. Corte oportunizar à recorrente o direito de se manifestar antes de julgar ilegal sua contratação (Lei nº 9.784, de 29/01/1999) .
5.8.	Por isso, os Acórdãos aqui recorridos não podem prosperar. São constitucionalmente nulos, razão por que a recorrente pede e espera que seja declarada a sua invalidade e lhe seja oportunizado se manifestar sobre a legalidade de sua admissão antes que qualquer decisão desfavorável à sua situação funcional seja tomada por essa Eg. Corte de Contas.
Análise:
5.9.	Sendo o ato de aposentadoria, pensão, reforma e admissão complexo, este somente passa a estar plenamente formado (perfeito) , válido (aferição da legalidade com reflexo de definitividade perante a Administração) e eficaz (plenamente oponível a terceiros, deixando de apresentar executoriedade provisória) quando recebe o registro pela Corte de Contas. Tal entendimento decorre do disposto no inciso III do art. 71 da Constituição Federal, que estabelece que compete ao Tribunal de Contas da União apreciar, para fins de registro, a legalidade dos atos de admissão, assim como a concessão de aposentadoria, reforma ou pensão.
5.10.	Nessa perspectiva, impõe-se reconhecer que referidos atos possuem natureza precária, razão pela qual, até que haja o efetivo julgamento e o consequente registro pela Corte de Contas, não há que se falar em direito adquirido, ato jurídico perfeito, tendo em vista a ausência de aperfeiçoamento e definitividade dos atos.
5.11.	Nesse sentir, rejeita-se, desde já, o argumento de ter havido violação aos princípios do contraditório e da ampla defesa, em virtude de não ter sido oportunizado ao ora recorrente o direito de se manifestar nos autos antes da prolação do acórdão recorrido, porquanto o entendimento consubstanciado na Súmula Vinculante 3 do STF expressamente excepciona a observância do contraditório e da ampla defesa, previamente ao julgamento do Tribunal, nesses termos:
Nos processos perante o Tribunal de Contas da União asseguram-se o contraditório e a ampla defesa quando da decisão puder resultar anulação ou revogação de ato administrativo que beneficie o interessado, excetuada a apreciação da legalidade do ato de concessão inicial de aposentadoria, reforma e pensão (grifos acrescidos) . 
5.12.	Cumpre observar a interpretação que o TCU vem dando ao verbete sumular supra:
Os atos de alteração de aposentadoria, pensão e reforma que alterem o fundamento legal dos atos concessórios iniciais têm a mesma natureza jurídica destes, aplicando-se-lhes a exceção prevista no Enunciado nº 3 da Súmula Vinculante do STF (Acórdão 1551/2007-TCU-Plenário) .
5.13.	São nesse mesmo sentido as seguintes deliberações: Acórdão 3009/2008-TCU-Segunda Câmara e Acórdão 897/2008-TCU-Segunda Câmara.
5.14.	Mutatis mutandis, como os atos de admissão também têm natureza jurídica de atos complexos, vale dizer que "Nos processos perante o Tribunal de Contas da União asseguram-se o contraditório e a ampla defesa quando da decisão puder resultar anulação ou revogação de ato administrativo que beneficie o interessado, excetuada a apreciação da legalidade do ato de concessão de aposentadoria, reforma e pensão, bem como de admissão.
5.15.	Corroborando esse entendimento, traz-se à colação o seguinte precedente do Plenário do Pretório Excelso (MS 24.001/DF) :
EMENTA: MANDADO DE SEGURANÇA. ATO DO TRIBUNAL DE CONTAS QUE TORNOU NULA A ADMISSÃO DE SERVIDOR NA SECRETARIA DO TRT DA 13ª REGIÃO. LEGITIMIDADE PASSIVA DO TCU. APROVAÇÃO E CLASSIFICAÇÃO EM CONCURSO PÚBLICO. DECLARAÇÃO DE QUE OCUPAVA CARGO DE JUIZ CLASSISTA. DESINCOMPATIBILIZAÇÃO. POSSE E EXERCÍCIO APÓS O PRAZO LEGAL. RESPONSABILIDADE DA ADMINISTRAÇÃO. INEXISTÊNCIA DE CULPA DO SERVIDOR. SEGURANÇA CONCEDIDA. 
1. O Tribunal de Contas da União é parte legítima para figurar no pólo passivo do mandado de segurança, quando a decisão impugnada revestir-se de caráter impositivo. Precedentes.
2. Ofensa aos princípios da ampla defesa e do contraditório: inexistência, visto que o impetrante teve oportunidade de interpor pedido de reconsideração e de manifestar-se em embargos de declaração perante o órgão impetrado. 
3. Acumulação de cargos. Óbice à posse de candidato aprovado em concurso público, afastado pela superveniente aposentadoria proporcional do interessado como Juiz Classista (EC 20/98, artigo 11) . 
4. Não se pode considerar nula a posse efetivada após decorrido o prazo legal, se o candidato, tendo cumprido todas as exigências legais, não contribuiu para a mora da Administração. 
5. Mera presunção sem base probante não autoriza a conclusão de que houve má-fé na postergação do ato administrativo. 
6. Não é decadencial o prazo de trinta dias, haja vista que a própria lei admite hipóteses de suspensão do trintídio para a posse e exercício. Casos excepcionados pelo TCU em que esse termo não tem sido cumprido. Segurança concedida (grifos acrescidos) .
5.16.	Sobre a força dos precedentes jurisprudenciais do STF, vem à balha o escólio de Cueto Rua:
As sentenças dos juízes são fontes do Direito porque elas inspiram outros juízes, os funcionários administrativos, os legisladores e os integrantes do grupo social, levando-lhes a atuar de uma maneira similar no futuro (apud Octavio Bueno Magano, in Manual de Direito do Trabalho, Parte Geral, 4ª Ed., São Paulo: LTr, 1991, p. 99) .
5.17.	Assim, à luz da jurisprudência do STF, a exceção prevista na Súmula Vinculante 3 do STF se aplica, também, aos atos de admissão, como é o caso em apreço. Daí porque se entende não ter havido violação aos princípios do contraditório e da ampla defesa.
5.18.	Nessa toada, é de todo procedente a ponderação do relator a quo (Acórdão 6267/2021-TCU-Primeira Câmara) :
11. Aqui, não se pode olvidar a natureza complexa dos atos de pessoal sujeitos a registro (como as admissões e concessões) , caracterizados, para sua formação, pela manifestação de vontade de dois ou mais órgãos. Aliás, é precisamente essa característica que dispensa - em situações da espécie - o prévio contraditório reclamado pela sra. Danielle, consoante já bem estabelecido pelo Supremo Tribunal Federal (STF) em sua Súmula Vinculante 3.
5.19.	Cabe esclarecer que esta Corte de Contas não intima pessoalmente a parte acerca da data em que será julgado processo de seu interesse. Tal fato não ofende qualquer princípio constitucional ligado à defesa, vez que a publicação da pauta de julgamentos no Diário Oficial da União é suficiente para conferir publicidade ao ato processual. Tal exegese encontra amparo em deliberação do Plenário do Supremo Tribunal Federal, proferida em sede de Agravo Regimental em Mandado de Segurança (MS-AgR 26.732/DF, Relatora Ministra Carmen Lúcia) , conforme excerto a seguir transcrito: 
EMENTA: MANDADO DE SEGURANÇA. TRIBUNAL DE CONTAS DA UNIÃO. JULGAMENTO DE RECURSO DE RECONSIDERAÇÃO. INTIMAÇÃO PESSOAL DA DATA DA SESSÃO. DESNECESSIDADE. 
1. Não se faz necessária a notificação prévia e pessoal da data em que será realizada a sessão de julgamento de recurso de reconsideração pelo Tribunal de Contas da União. Ausência de ofensa aos princípios da ampla defesa e do devido processo legal quando a pauta de julgamentos é publicada no Diário Oficial da União. 
2. O pedido de sustentação oral pode ser feito, conforme autoriza o art. 168 do Regimento Interno do Tribunal de Contas da União, até quatro horas antes da sessão. Para tanto, é necessário que os interessados no julgamento acompanhem o andamento do processo e as publicações feitas no Diário Oficial da União. 
3. Agravo regimental ao qual se nega provimento. 
5.20.	Acrescente-se que o entendimento aqui apresentado não está sendo autoritário, mas consentâneo com o desenho traçado à Lei Maior pelo constituinte originário. 
5.21.	Por conseguinte, opina-se pela rejeição dos argumentos apresentados pela interessada.
6. Do provimento judicial que ainda não transitou em julgado
6.1.	A recorrente aduz que sua admissão pode ser julgada legal, ainda que arrimada em decisão judicial não transitada em julgado, com base nos seguintes argumentos:
6.2.	Como a Ação judicial, na qual o prazo de validade do concurso foi suspenso, ainda não transitou em julgado, segue-se que o referido concurso permanece vigente. Logo, é nítido o equívoco dos Acórdãos recorridos, pois a recorrente foi nomeada dentro do prazo de validade do concurso público.
6.3.	Não se pleiteia que o Tribunal de Contas da União transija com "os marcos constitucionais e legais" sobre os prazos de validade do concurso público. O TCU tem o dever de aplicar a lei como ela é. No entanto, ele não é uma ilha, nem lhe é dado abstrair de suas decisões as intercorrências fático-jurídicas das matérias submetidas à sua apreciação.
6.4.	O ato de admissão da recorrente tem de ser analisado no contexto e com as circunstâncias que o cercam e não isoladamente como feito nos Acórdãos recorridos, pois as normas constitucionais e legais devem ser cumpridas em todos os seus termos e desdobramentos, e os Acórdãos recorridos estão negando a aplicabilidade, entre outros, do princípio da inafastabilidade da jurisdição (CF/1988, art. 5º XXXV) , deixando de reconhecer a validade das decisões de um dos Poderes da República, pois a mesma Constituição Federal que delimitou os prazos de validade do concurso público também encarregou o Poder Judiciário de dizer o Direito e encarregou o Ministério Público de defender a ordem jurídica, o regime democrático e os direitos sociais.
6.5.	Como o Poder Judiciário, provocado pelo Ministério Público, decidiu por suspender o prazo de validade do concurso público, o que levou a recorrente a ser contratada, não se pode admitir, no plano administrativo, que o Tribunal de Contas afirme que o prazo de validade do concurso não foi suspenso, mantendo a contagem original, para assim justificar a declaração de ilegalidade do contrato de trabalho da recorrente.
6.6.	Somente o próprio Poder Judiciário, por intermédio do sistema recursal que lhe é próprio, pode rever a suspensão do prazo de validade do concurso aqui debatido e decidir sobre os casos concretos decorrentes da referida Sentença.
6.7.	Aos órgãos de natureza administrativa, como o são os tribunais de contas, cabe acatar as decisões judiciais e, em caso de discordância, buscar os meios processuais para desfazê-las, não lhes sendo dado atribuir aos atos administrativos efeitos diversos daqueles formalizados na sentença.
Análise:
6.8.	Os argumentos apresentados não são novos e já foram minudentemente examinados pelo relator a quo, por ocasião da apreciação dos embargos de declaração opostos à decisão ora recorrida, nos seguintes termos:
14. A propósito, não se pode perder de vista o princípio da independência das instâncias. De fato, a existência de decisão judicial na gênese de ato administrativo não impõe, necessariamente, seu registro pelo TCU. O ponto, inclusive, também já foi abordado pelo STF, como na apreciação do MS 23.665-DF, quando o Ministro Maurício Corrêa, em voto acolhido à unanimidade pelo plenário da Corte Constitucional, anotou: 
" (...) o Tribunal de Contas pode negar o registro de atos de aposentadoria, ainda quando objeto de decisões originárias de juízes ou tribunais, salvo aquelas em que for parte e que tenham como finalidade específica o registro respectivo."
6.9.	Mediante consulta ao site do TRT-10ª Região, realizada no dia 9/11/2021, verificou-se que o Recurso Ordinário Trabalhista 0000059-10.2016.5.10.0006 (vide o seu teor à peça 44) ainda não transitou em julgado. É dizer: não há provimento judicial definitivo que ampare de forma plena e cabal a admissão ora em reexame. 
6.10.	Nesses casos, o Tribunal usualmente nega registro ao ato e determina aos órgãos responsáveis o acompanhamento da ação judicial, para que implementem as consequências cabíveis se a decisão vier a perder sua eficácia. Todavia, enquanto isso não ocorrer, o contrato de emprego subsistirá - mas por força própria da decisão judicial concessiva da vantagem, sem a anuência do órgão de controle externo da legalidade da despesa pública.  
6.11.	Nessa linha, destaca-se o voto revisor proferido pelo Ministro Benjamin Zymler, no Acórdão 1106/2020-TCU-Plenário, in verbis: 
 O indeferimento do registro, por outro lado, a par de não criar nenhum embaraço à plena eficácia do provimento jurisdicional, previne - na hipótese de revogação desse provimento - embaraços desnecessários no plano administrativo para o restabelecimento do 'status quo ante'. 
6.12.	Referido entendimento encontra amparo na doutrina do eminente Roberto Rosas:
No S.T.F. asseverou o Ministro Rafael de Barros Monteiro que as decisões do Tribunal de Contas não podem ser revistas pelo Poder Judiciário, a não ser quanto ao seu aspecto formal, palavras corroboradas na mesma assentada pelo Min. Djaci Falcão, considerando essas decisões com força preclusiva (R.E. 55.821 - R.T.J. 43/151) . Ainda quando o ato administrativo seja praticado pelo Tribunal de Justiça, não ficará imune à apreciação do Tribunal de Contas com competência para isso (R.E. 47.390 - R.T.J. 32/115, bem como com o exercício de auditoria financeira e orçamentária sobre as contas dos Três Poderes, inclusive  Legislativo (art. 70, § 3º - Const.) assim interpretado pelo S.T.F. na Representação 764 do Espírito Santo (R.T.J. 50/245) (apud Jorge Ulisses Jacoby Fernandes, in Tribunais de Contas do Brasil, Jurisdição e Competência, Belo Horizonte: Editora Fórum, 2003, p. 153) .
6.13.	É dizer: a competência do TCU, prevista no art. 71, III, da Lei Maior de 1988, de apreciar, para fins de registro, as admissões é privativa desta Corte de Contas, sendo que não pode ser revista pelo Judiciário. Assim, independentemente do deslinde do referido processo na justiça federal, deve-se manter o julgamento pela ilegalidade da admissão em apreço. Isso porque essa intelecção preserva a independência e a autonomia constitucional do Tribunal de Contas da União, garantindo, ao mesmo tempo, o respeito à tutela judicial, pois não se determinaria a suspensão do contrato de emprego por ela garantido, ainda que provisoriamente.
CONCLUSÃO
7.	Ex positis, conclui-se que:
a) não houve ofensa aos princípios do contraditório e da ampla defesa;
b) o ato de admissão em testilha não deve ser considerado legal. 
7.1.	Destarte, é de se propor a negativa de provimento deste recurso.
PROPOSTA DE ENCAMINHAMENTO
8.	Ante o exposto, submetem-se os autos à consideração superior, propondo-se, com fundamento no art. 48 da Lei 8.443/1992:
a) conhecer do recurso interposto, para, no mérito, negar-lhe provimento;
b) cientificar a recorrente e os demais interessados do acórdão que vier a ser prolatado, ressaltando-se que o relatório e o voto que o acompanharem podem ser consultados no endereço www.tcu.gov.br/acordaos, no dia seguinte ao de sua oficialização."

Leonardo Faustino Lima (53.806/OAB-DF) e Andre Luiz Viviani de Abreu (116.896/OAB-RJ), representando Caixa Econômica Federal; Jose Willemann (14.098/OAB-DF), representando Danielle Moreira de Souza Falcao.

Procurador Rodrigo Medeiros de Lima.

ATO DE ADMISSÃO. CAIXA ECONÔMICA FEDERAL. VALIDADE DO CONCURSO PRORROGADA JUDICIALMENTE POR TEMPO INDETERMINADO. ILEGALIDADE. NEGATIVA DE REGISTRO. POSSIBILIDADE DE SUBSISTÊNCIA DA ADMISSÃO ENQUANTO MANTIDA A DECISÃO JUDICIAL. DETERMINAÇÕES. PEDIDO DE REEXAME. CONHECIMENTO. ELEMENTOS APRESENTADOS INCAPAZES DE MODIFICAR O JUÍZO REALIZADO PELO TRIBUNAL. NEGATIVA DE PROVIMENTO.

ATOS DE ADMISSÃO (ADS)

Secretaria de Recursos (Serur); Secretaria de Fiscalização de Integridade de Atos e Pagamentos de Pessoal e de Benefícios Sociais (Sefip).

Trata-se de pedido de reexame interposto por Danielle Moreira de Souza Falcão, empregada da Caixa Econômica Federal, contra o Acórdão 2351/2021-TCU-Primeira Câmara, mantido pelo Acórdão 6267/2021-TCU-Primeira Câmara, o qual rejeitou embargos de declaração opostos pela interessada, ambos da relatoria do E. Ministro Benjamin Zymler.
A deliberação recorrida considerou ilegal o ato de admissão da recorrente, negando-lhe registro, visto que a contratação ocorreu fora do prazo improrrogável de validade do respectivo concurso público, regido pelos Editais 1/2014/NM e 1/2014/NS, em razão de decisão judicial proferida na Ação Civil Pública 0000059-10.2016.5.10.0006, proposta perante a 6ª Vara do Trabalho de Brasília, que estendeu a vigência do certame até o trânsito em julgado do processo - ainda não ocorrido.
Na atual fase processual, a recorrente alega (i) que houve violação aos princípios do contraditório e da ampla defesa; e (ii) que sua admissão pode ser julgada legal, ainda que fundamentada em decisão judicial não transitada em julgado.
A Secretaria de Recursos e o Ministério Público junto ao TCU manifestam-se pelo conhecimento do pedido de reexame para, no mérito, negar-lhe provimento.
II
Conheço do recurso por preencher os requisitos atinentes à espécie.
No mérito, acolho na íntegra os pareceres precedentes, cujas análises incorporo às minhas razões de decidir, sem prejuízo das considerações que aduzo a seguir.
Rejeito as preliminares suscitadas pela recorrente.
Como bem evidenciou a unidade instrutora, os atos de pessoal, em consonância com a jurisprudência do STF, possuem natureza complexa, somente se aperfeiçoando após o registro pela Corte de Contas.
Enquanto não ocorrer o registro, o ato não se encontra plenamente formado, razão pela qual não há de se falar em afronta aos princípios da legalidade, do direito adquirido, do contraditório e da ampla defesa. Esse entendimento decorre do inciso III do artigo 71 da Carta Magna, que estabelece que compete ao Tribunal de Contas da União apreciar, para fins de registro, a legalidade dos atos de admissão, assim como a concessão de aposentadoria, reforma ou pensão.
Nessa linha, transcrevo excerto do voto que fundamentou o Acórdão 1010/2018-TCU-Primeira Câmara, da relatoria do E. Ministro Vital do Rêgo:
Os atos de pessoal somente passam a estar plenamente formados (perfeitos) , válidos (aferição da legalidade com reflexo de definitividade perante a Administração) e eficazes (plenamente oponíveis a terceiros, deixando de apresentar executoriedade provisória) quando recebem o registro do TCU, conforme o disposto no art. 71, inciso III, da Constituição Federal, que estabelece que compete ao Tribunal apreciar, para fins de registro, a legalidade dos atos de admissão, assim como as concessões de aposentadoria, reforma ou pensão.
Assim, as alegações recursais no sentido de que a decisão recorrida teria infringido princípios e direitos constitucionalmente garantidos não merecem prosperar.
No que tange ao provimento judicial que ainda não transitou em julgado, destaco que, em observância ao princípio da independência das instâncias, este Tribunal de Contas exerce a sua jurisdição independentemente das demais esferas (civil, penal, trabalhista, tributária etc.) .
Por sua vez, o já mencionado art. 71, inciso III, da CF/1988 estabelece a competência constitucional privativa desta Casa para apreciar, com exclusividade, a legalidade dos atos de admissão de pessoal, para fins de registro.
Desse modo, possibilita-se que o TCU manifeste entendimento diverso daquele declarado por instâncias do Poder Judiciário, inclusive mediante o julgamento pela ilegalidade de atos de admissão amparados em decisão judicial.
A despeito de ter considerado o ato ilegal, com negativa de seu registro, esclareço que a deliberação emitida por esta Corte não possui, por óbvio, o condão de se sobrepor à decisão proferida pelo Poder Judiciário.
Por esse motivo, o acórdão recorrido não expediu determinações à entidade de origem para a interrupção dos pagamentos, tampouco para o desligamento da contratada, em respeito à sentença judicial que amparou o ato de admissão em exame, tendo sido mantidos, em sua plenitude, os efeitos financeiros do ato de admissão julgado ilegal.
Nesse sentido, o voto proferido pelo relator a quo, ao fundamentar o Acórdão 2351/2021-TCU-Primeira Câmara, ora recorrido, já havia sido claro ao pontuar que: "não tendo sido identificado nenhum excesso no cumprimento da decisão judicial pelos gestores da entidade, e nem sendo possível deles exigir comportamento diverso, há de ser assegurada a produção dos efeitos das admissões enquanto subsistir a sentença judicial favorável aos interessados".
A questão também foi posteriormente enfrentada por ocasião da apreciação dos embargos declaratórios opostos, os quais foram rejeitados, por meio do Acórdão 6267/2021-TCU-Primeira Câmara.
Ante o exposto, nego provimento ao pedido de reexame e voto no sentido de que o Tribunal acolha a minuta de acórdão que submeto à deliberação deste Colegiado.
TCU, Sala das Sessões, em 24 de maio de 2022.
WALTON ALENCAR RODRIGUES 
Relator